【裁判字號】    98,交抗,445
【裁判日期】    980713
【裁判案由】    聲明異議
【裁判全文】
臺灣高等法院高雄分院刑事裁定         98年度交抗字第445號
抗  告  人  交通部公路總局高雄區監理所
代  表  人  劉育麟
受 處 分人
即 異 議人  甲○○
上列抗告人因受處分人違反道路交通管理處罰條例聲明異議案件
，不服臺灣高雄地方法院98年6 月12日裁定（98年度交聲字第14
03號），提起抗告，本院裁定如下：
    主  文
抗告駁回。
    理  由
一、抗告意旨略稱：
  (一)道路交通管理處罰條例第35條第1 項「汽車駕駛人，駕駛汽
    車經測試檢定有下列情形之一者，處新臺幣1 萬5,000 元以
    上6 萬元以下罰鍰，並當場移置保管該汽車及吊扣其駕駛執
    照1 年；因而肇事致人受傷者，並吊扣其駕駛執照2 年；致
    人重傷或死亡者，吊銷其駕駛執照，並不得再考領: 一、酒
    精濃度超過規定標準... 」、第67條第6 項「汽車駕駛人違
    反本條例規定，應受吊扣駕駛執照處分，於汽車駕駛人係無
    駕駛執照駕車者，在所規定最長吊扣期間內，不得考領駕駛
    執照。」及道路交通安全規則第62條第2 項「汽車駕駛人受
    吊扣、吊銷駕駛執照處分尚未確定執行前，不得參加汽車駕
    駛執照之晉級考驗，如參加考驗取得高一級之駕駛執照資格
    者，該項資格於受執行吊扣或吊銷駕駛執照之處分時，一併
    吊扣或吊銷，但持有機器腳踏車駕駛執照報考小型汽車駕駛
    執照者，不在此限。」、第50條第1 項「汽車駕駛執照為駕
    駛汽車之許可憑證，由駕駛人向公路監理機關申請登記，考
    驗及格後發給之。汽車駕駛人經考驗及格，未領取駕駛執照
    前，不得駕駛汽車。」定有明文。
  (二)上開處罰酒後駕車行為規定之立法目的在於駕駛人於飲酒後
    駕車，將無法保持清晰、正常之判斷，反應及操控能力降低
    ，增加發生交通事故之危險，對於整體用路人之生命、身體
    、財產法益造成極大之侵害，故對於酒後駕車行為除科以罰
    鍰及當場移置保管該汽車外，並吊扣駕駛人之駕駛執照1 年
    及命其應接受道路交通安全講習，以避免駕駛人再犯，確保
    用路人之安全。現行駕駛執照核發制度區分汽、車駕駛執照
    為2 個駕駛許可憑證，至於同屬汽車範圍，如取得較高一級
    車類之駕駛執照，僅係取得許可範圍較廣之單一憑證，而非
    取得數個許可，此一制度自54年起施行至今已有數十年，且
    依此制度現領有駕駛執照人數達1 千餘萬人，上開制度為絕
    大多數國人所熟悉多年來並已形成法之確信。當行為人有酒
    後駕車違規行為，所受「吊扣駕駛執照」處分應指「吊扣駕
    駛人酒後違規駕駛時，駕駛該違規車輛所憑之駕駛執照」，
    亦即取得高一級車類之駕駛資格者，得駕駛較低級車類之車
    輛，當未領有較低級駕駛執照者，依憑其所領有之較高級駕
    駛執照，酒後違規駕駛較低級之車輛時，自仍應吊扣其駕駛
    該違規車輛所憑之較高級駕駛執照（例如領有軍用大貨車駕
    駛執照之駕駛人於退役後1 年內換領同等車類之職業大貨車
    駕駛執照，縱使未曾考領普通小型車駕駛執照，但因領有職
    業大貨車駕駛執照，自得駕駛自用小客車，惟酒後違規駕駛
    自用小客車時，自應吊扣其駕駛該自用小客車所憑之職業大
    貨車駕駛執照），如此始符合道路交通安全規則第114 條第
    2 款、第53條、第61條第1 項及道路交通管理處罰條例第35
    條第1 項第1 款、第24條第1 項第2款 、第68條規定之意旨
    及立法目的暨對主管機關之授權，對於國人之用路安全方不
    致造成隱憂。異議人雖於81年2 月14日考領小型車駕駛執照
    ，另於92年9 月16日考領普通大貨車駕駛執照，並於94年6
    月27日考領職業大貨車駕駛執照至今，綜上所述，異議人違
    規時所駕US-9068 號自用小客車之資格憑證，係所持之汽車
    （職業大貨車）駕駛執照，嗣本所依據道路交通管理處罰條
    例第35條第1 項第1 款規定暨交通部97年1 月24日交路字第
    0970015997號函釋（如附件），裁處罰鍰新台幣4 萬9,500
    元整，吊扣汽車（職業大貨車）駕駛執照12個月處分，施以
    道安講習，於法自無不合。為加強道路交通管理，維護交通
    秩序，確保交通安全，敬請鈞院撤銷臺灣高雄地方法院98年
    6 月12日98年度交聲字第1403 號 交通事件裁定，更為適法
    之裁定，以維法令公義原則云云。
二、本案經本院審理結果，認第一審認事用法均無不當，應予維
    持，並引用第一審裁定書記載之理由（如附件）。
    經查：
    (一)道路交通管理處罰條例第68條已於94年12月14日修正，查
      其修正過程與修正條文，立法委員認為原條文「汽車駕駛
      人，因違反本條例及道路交通安全規則之規定，受吊扣或
      吊銷駕駛執照處分時，受吊扣或吊銷其持有各級車類之駕
      駛執照」將違法或違規駕駛人所持有各級車類之駕駛執照
      一併吊扣或吊銷，失之過酷，對於人民工作與生活影響過
      鉅，有違比例原則，經與交通部協商後，乃將其中「受吊
      扣處分者，吊扣其持有各級車類之駕駛執照」部分之規定
      刪除。是駕駛人違反道路交通管理處罰條例第35條第1 項
      第1 款之規定而受吊扣駕駛執照處分時，依修正後同法第
      68條規定並參照其修正意旨，應僅得吊扣違規或違法當時
      駕駛車類之駕駛執照。
    (二)酒醉駕車行為均製造法所不容許之風險，以風險製造之立
      場觀之，並不因駕駛車輛種類之不同，而有所差別。但從
      風險實現之觀點而言，酒醉駕駛車類之不同，其對於交通
      安全衍生之實害結果也有所差異，如駕駛人駕駛低一級之
      車類違反本條例之規定時，不論其所造成之實害結果，而
      一律吊扣駕駛人所持有之各類駕照，亦有違反相同事件相
      同處理，不同事件不同處理之平等原則。
    (三)台灣高等法院97年法律座談會採用上述見解。本件抗告無
      理由，應予駁回。
據上論結，應依道路交通案件處理辦法第26條，刑事訴訟法第41
2 條，裁定如主文。
中    華    民    國    98    年    7     月    13    日
                  刑事第二庭    審判長法  官 林正雄
                                      法  官 陳啟造
                                      法  官 黃壽燕
以上正本證明與原本無異。
本裁定不得再抗告。
中    華    民    國    98    年    7     月    14    日
                                      書記官 高惠珠
附件：
臺灣高雄地方法院交通事件裁定        98年度交聲字第1403號
原處分機關  交通部公路總局高雄區監理所
受處分人即
異  議  人  甲○○
上列異議人因違反道路交通管理處罰條例案件，對於交通部公路
總局高雄區監理所民國98年5 月12日所為處分（原處分案號：高
監自裁字第裁80-N00000000號），聲明異議，本院裁定如下：
    主    文
原處分關於吊扣職業大貨車駕駛執照部分，撤銷。
上開撤銷部分，甲○○不罰。
    理    由
一、原處分機關移送意旨略以：異議人即受處分人甲○○（下稱
    異議人），於民國（下同）97年1 月31日21時14分許，持其
    領有職業大貨車駕駛執照，酒後駕駛車牌號碼US-9068 號自
    小客車，行經高雄縣鳳山市○○路之中正國防預備幹部學校
    前，遭高雄縣政府警察局交通警察隊員警攔停，施以酒精濃
    度測試，呼氣後酒精濃度高達每公升0.66毫克，遭舉發違規
    。異議人未於舉發單所載應到案日期前主動執行，原處分機
    關以其有「汽車駕駛人酒精濃度超過規定標準（0.55毫克/
    公升以上）」違規，依道路交通管理處罰條例第35條第1 項
    第1 款前段，裁處罰鍰新台幣（下同）4 萬9500元，吊扣駕
    駛執照12個月，並應參加道安講習處分等語。
二、聲明異議意旨略以：伊下班與同事喝幾杯後，駕車於上開時
    地遭警攔停酒測，有上開違規，固不爭執。惟伊公共危險案
    件經法院判罰5 萬元，已執行完畢。伊現在生活很苦，為全
    家生活及還錢，因工作上需用駕照維生；伊僅駕駛自小客車
    ，就被裁罰吊扣職業大貨車駕照1 年，讓伊無法活下去。請
    撤銷裁處吊扣職業大貨車駕照之處分（就裁處罰鍰4 萬9500
    元、施以道安講習部分，並未聲明異議）。
三、按汽車駕駛人，駕駛汽車經測試檢定，酒精濃度超過規定標
    準者，處新台幣1 萬5 千元以上6 萬元以下罰鍰，並當場移
    置保管其車輛及吊扣其駕駛執照1 年；道路交通管理處罰條
    例第35條第1 項第1 款前段定有明文。再依94年2 月5 日公
    布，95年2 月5 日施行之行政罰法第26條規定：「一行為同
    時觸犯刑事法律及違反行政法上義務規定者，依刑事法律處
    罰之。但其行為應處以其他種類行政罰或得沒入之物而未經
    法院宣告沒收者，亦得裁處之。前項行為如經不起訴處分或
    為無罪、免訴、不受理、不付審理之裁判確定者，得依違反
    行政法上之義務規定裁處之」；且同法第1 條規定：「違反
    行政法上義務而受罰鍰、沒入或其他種類行政罰之處罰時，
    適用本法。但其他法律有特別規定者，從其規定」，而上開
    道路交通管理處罰條例第35條第1 項第1 款規定，係對行為
    人違反行政法上義務規定之行政罰，且該條例關於一行為同
    時觸犯刑事法律及違反行政法上義務規定者，並無特別規定
    ，是汽車駕駛人一有酒後駕車經測定酒精濃度超過規定標準
    ，而同時涉有刑法第185 條之3 公共危險罪嫌時，道路交通
    管理處罰機關認有行政罰法第26條第1 項但書之情形，除科
    處罰鍰外，併得裁處其他種類行政罰（例如當場移置保管車
    輛、吊扣駕駛執照、施以道安講習等處分）。
四、次按汽車駕駛人，因違反本條例及道路交通安全規則之規定
    ，受「吊銷」駕駛執照處分時，「吊銷」其持有各級車類之
    駕駛執照，道路交通管理處罰條例第68條定有明文。此規定
    係於94年12月14日修正公布，並於95年3 月1 日施行，而修
    正前同條例第68條則係規定「汽車駕駛人，因違反本條例及
    道路交通安全規則之規定，受『吊扣或吊銷』駕駛執照處分
    時，『吊扣或吊銷』其持有各級車類之駕駛執照」，觀其修
    法意旨，係以「原條文將違規駕駛人所持有之各級車類駕駛
    執照一併吊扣或吊銷，失之過酷，影響人民工作及生活甚鉅
    」為由，而刪除吊扣駕駛人駕駛執照時，應吊扣駕駛人持有
    各級車類駕駛執照之規定。則依現行同條例規定已無得「吊
    扣」駕駛人持有他級駕駛執照之依據存在。是於吊扣駕駛人
    駕駛執照處分時，僅得「吊扣」其違規時所駕駛該級車類駕
    駛執照，以限制其繼續駕駛該級車類之權利；若無該級車類
    駕駛執照，即無從執行吊扣駕駛執照之處分，而僅係應否依
    同條例第22條第1 項規定處罰駕駛人之問題。又行政行為對
    人民課以一定之義務或負擔，或造成人民其他之不利益時，
    其所採取之手段，與行政機關所追求之目的間，必須有合理
    之聯結關係存在，亦即不得違反「不當聯結禁止原則」，若
    欠缺此聯結關係，此項行政行為即非適法（最高行政法院90
    年度判字第1704號判決參照）。
五、經查：
  (一)本件異議人於上開時地，持其考領職業大貨車駕照，駕駛上
    開自小客車，經警施以酒測呼氣後酒精濃度高達每公升0.66
    毫克，超過法定標準，遭製單舉發等情，業據異議人坦承在
    卷，並有酒測單、舉發通知單、裁決書、送達證書附卷可憑
    。從而，異議人確有違反道路交通管理處罰條例第35條第1
    項第1 款之違規事實明確，堪以認定。本件原處分關於裁處
    罰鍰、道安講習部分與吊扣駕照部分，係屬不同種類處分，
    依行政罰法第24條第2 項前段併為處罰，於法尚無不合。
  (二)本件異議人因汽車駕駛人酒精濃度超過標準，持用職業大貨
    車駕照而駕駛自小客車之違規，應依本條例第35條第1 項第
    1 款之規定吊扣其所依憑駕駛自小客車資格之駕駛執照；若
    將異議人自小客車以外車種之駕駛資格併予以限制，則係不
    當聯結異議人駕駛自用小客車之違規行為與其職業大貨車駕
    駛資格，此種不當聯結即構成違法，而有撤銷之原因。且道
    路交通安全規則第61條第1 項第3 款規定，汽車駕駛人取得
    高一級車類之駕駛資格者，應換發駕駛執照，並准其駕駛較
    低級車類之車輛；而已領有大貨車駕駛執照者，得駕駛小型
    車、輕型機器腳踏車。本件異議人酒後駕駛自小客車，依法
    本應吊扣其自小客車駕駛執照，惟因異議人取得普通小型車
    、普通大貨車、職業大貨車駕駛資格，因此換領職業大貨車
    駕照，有其汽車駕照基本資料在卷足稽，致無較低級車類之
    自小客車駕駛執照可供吊扣，固導致越級駕駛人違規酒駕時
    ，受有無須吊扣駕駛執照之利益。然此關於駕駛執照管理所
    衍生之執行困難或法規漏洞，宜由修法解決，尚不得擴張解
    釋於駕駛人無較低級駕駛執照可供吊扣時，即率爾代以吊扣
    其所領有之較高級車類駕駛執照。況行政行為，採取之方法
    所造成之損害不得與欲達成目的之利益顯失均衡，行政程序
    法第7 條第3 款定有明文及行政罰法第18條意旨可參，原處
    分機關於異議人無自小客車駕照可供吊扣時，吊扣其職業大
    貨車駕照以代之，雖可達成限制異議人繼續駕駛該級車類行
    駛之目的，惟亦同時造成限制異議人繼續駕駛職業大貨車及
    小型車以外級別車輛之結果，所造成之損害已與欲達成目的
    之利益顯失均衡，欠缺上開合理之聯結關係。且異議人行為
    時之道路交通管理處罰條例第68條，既已將「吊扣」各級車
    類駕照規定刪除，原處分機關自不能逕行吊扣異議人自小客
    車以外車種之駕駛執照。原處分機關因異議人無自小客車駕
    照，而逕行吊扣職業大貨車駕照，顯已逾越道路交通管理處
    罰條例第68條之修法精神及意涵。
  (三)本件異議人雖領有職業大貨車駕照，然其僅應受吊扣自小客
    車駕照，原處分機關併裁處吊扣異議人現有職業大貨車駕照
    ，此舉非但造成限制異議人駕駛小型車，同時亦限制異議人
    駕駛其他車類之結果，對其工作及生活影響甚大，危及其就
    業謀生問題，所造成之損害已與欲達成目的之利益顯失均衡
    ，益見就此部分裁處之違法，自有未恰。移送書所持見解，
    與法律規定修法精神及意旨不符，自無從採認。
六、綜上所述，原處分裁處吊扣異議人駕駛執照12個月，其中吊
    扣職業大貨車駕照（含自小客車以外各級車類駕照）部分，
    於法尚有未合，異議人聲明異議，為有理由，應予撤銷，並
    諭知異議人不罰（至裁處罰鍰4 萬9500元、參加道安講習部
    分並未聲明異議，仍照原處分執行）。
據上論結，依道路交通管理處罰條例第87條第2 項、道路交通案
件處理辦法第20條前段，裁定如主文。
中    華    民    國    98    年    6     月    12    日
                  交通法庭    法  官  李昆南
以上正本證明與原本無異。
如不服本裁定應於送達後5日內向本院提出抗告狀。
中    華    民    國    98    年    6     月    12    日
                                書記官  黃美玲


司法院資訊處製作；財團法人民間司法改革基金會備份。
